臺灣板橋地方法院民事判決　　　　　　 100年度訴字第1892號
原　　　告　國泰世華商業銀行股份有限公司
法定代理人　汪國華
訴訟代理人　王朝福
　　　　　　黃虹語
被　　　告　簡妤庭簡福中之繼.
法定代理人　吳裔宸原名：吳杏.
訴訟代理人　溫尹勵律師
上列當事人間請求返還消費借貸款事件，經本院於民國100 年10
月26日言詞辯論終結，判決如下：
    主  文
被告應於繼承被繼承人簡福中遺產範圍內給付原告新臺幣壹佰零
參萬參仟貳佰肆拾伍元，及自民國九十三年五月二十九日起至清
償日止，按年息百分之八點六計算之利息，暨自民國九十三年五
月二十九日起至清償日止，按上開利率百分之二十計算之違約金
。
原告其餘之訴駁回。
訴訟費用新臺幣壹萬貳仟貳佰玖拾陸元由被告於繼承被繼承人簡
福中遺產範圍內負擔。
    事實及理由
一、程序方面：
  (一)原告原名世華聯合商業銀行股份有限公司，於民國92年6 月
    26日與國泰商業銀行股份有限公司（下稱國泰銀行）合併，
    國泰銀行為消滅銀行，原告為存續銀行，並於合併後變更公
    司名稱為「國泰世華商業銀行股份有限公司」，有財政部核
    准函影本可參（見臺灣桃園地方法院100 年度訴字第1011號
    卷第11、12頁），其法人格仍屬同一，合先敘明。
  (二)按當事人得以合意定第一審管轄法院，但以關於由一定法律
    關係而生之訴訟為限，前項合意，應以文書證之，民事訴訟
    法第24條定有明文。查本件原告係依其與被告之被繼承人簡
    福中所訂立之借款契約而依消費借貸之法律關係對被告提起
    本件訴訟，而依兩造於借款契約第14條約定，合意以臺灣板
    橋地方法院為第一審管轄法院，是本院就本件訴訟自有管轄
    權。
二、原告起訴主張：
    訴外人簡福中於86年5月3日與原告簽立借據，向原告借款新
    臺幣（下同）1,470,000元及340,000元，共計1,810,000 元
    ，約定借款期間均自86年6月16日起至93年6月16日止，利息
    均依原告公告之基本放款利率（年率8.1%）加碼年率0.5%（
    即年率8.6%）計算，並約定如給付遲延時，除依上開利率計
    息外，其逾期在六個月以內者，按上開利息百分之十，逾期
    超過六個月以上者，按上開利息百分之二十計算違約金；另
    均約定自86年6月16日起按月採定額年金法以240期為準計算
    平均攤還本息，並訂每月16日為攤還日期，借款到期時結欠
    餘款應一次全數還清。詎簡福中僅清償部分本息即未依約清
    償，依約已喪失期限利益，全部債務視為到期；嗣經原告就
    簡福中所提供之房地聲請拍賣抵押物受償後，尚欠1,033,24
    5元及自93年5月29日起至清償日止之利息與違約金未為清償
    。而簡福中業於91年5 月10日死亡，被告為簡福中之繼承人
    ，且未向法院聲請限定或拋棄繼承，依法自應繼承簡福中對
    原告之債務，爰依消費借貸及繼承之法律關係提起本訴訟，
    並聲明：被告應給付原告1,033,245元及自93年5月29日起至
    清償日止，按年利率8.6%計算之利息，並自93年5 月29日起
    至清償日止，按上開利率20% 計算之違約金；並請准原告於
    提供擔保後為假執行。
三、被告之抗辯：
    被告之父簡福中於91年5月10日死亡時，被告年僅8歲（82年
    10月12日生），屬限制行為能力人，被告非但不知悉系爭繼
    承債務之存在，亦無能力知悉。況且，被告未自父親簡福中
    方面繼承任何遺產，若令被告繼續履行高達百萬元之繼承債
    務，將有顯失公平之情事，故依民法繼承篇施行法第1條之1
    第2 項規定，被告就本件繼承債務負限定繼承責任等語，併
    為答辯聲明：請求駁回原告之訴及其假執行聲請，並願供擔
    保請准宣告免為假執行。
四、經查，原告主張之前開事實，業據提出與其所述相符之借據
    暨授信約定書2 份、臺灣桃園地方法院民事執行處強制執行
    分配表、函及家事法庭函各1份、簡福中繼承系統表1份、戶
    籍謄本1份均影本為證，自堪信為真實。又簡福中於91年5月
    10日死亡，被告為簡福中之繼承人，且未向法院聲請限定或
    拋棄繼承，被告依法應繼承簡福中對原告之債務，原告請求
    被告就系爭債務負擔清償責任，即屬有據。
五、惟按繼承在民法繼承編中華民國96年12月14日修正施行前開
    始，繼承人於繼承開始時為無行為能力人或限制行為能力人
    ，未能於修正施行前之法定期間為限定或拋棄繼承，由其繼
    續履行繼承債務顯失公平者，於修正施行後，以所得遺產為
    限，負清償責任，民法繼承編施行法第1條之1條第2 項定有
    明文。觀諸其立法理由「又本次修正之民法第1153條第2 項
    已明定無行為能力人及限制行為能力人對被繼承人之債務，
    僅以所得遺產為限，負清償責任。另鑑於本法施行前之繼承
    事件中，無行為能力人或限制行為能力人之繼承人，未能於
    法定期間主張限定或拋棄繼承者，而至今仍承受繼承債務，
    以致影響其生存權及人格發展，顯有失公平，為保障此等繼
    承人之權益，允宜設一保護規定，爰增訂第2 項規定。」，
    可知如無行為能力人或限制行為能力人之繼承人，因未能於
    法定期間內主張限定繼承或拋棄繼承致承受債務，且因而影
    響該繼承人之生存權及人格發展時，即構成顯失公平情形，
    而得主張適用該項規定。查，被告於82年10月12日出生，於
    91年5月10日簡福中死亡時，僅年約8歲，為限制行為能力人
    ，有前述之戶籍謄本可稽，雖未於修正施行前之法定期間內
    為限定或拋棄繼承，然參諸上開修法既為解決揹債兒之社會
    問題，為避免因其不闇法律規定，而未即時為拋棄或限定繼
    承，致繼承人無辜承擔被繼承人龐大債務此一問題，是不論
    被告係因何原因而未為拋棄或限定繼承，然如由其負擔系爭
    借款債務之繼續履行，極易影響其日後生活、交友、感情、
    經濟及信用狀況，且對其日後人格發展亦將造成不利之影響
    ，自有顯失公平之情。故而，被告雖未依法為限定或拋棄繼
    承，依前揭規定，亦得以所得被繼承人簡福中之遺產為限，
    就原告主張借款未清償本金及利息、違約金負清償責任。
六、綜上，原告依據消費借貸及繼承法律關係，請求被告於繼承
    簡福中所得財產之限度內給付1,033,245元，及自93年5月29
    日起至清償日止，按年息8.6%計算之利息，並自93年5 月29
    日起至清償日止，按上開利率20%計算之違約金，為有理由
    ，應予准許。逾此部分請求為無理由，應予駁回。
七、結論：原告之訴為一部有理由，一部無理由，依民事訴訟法
    第79條，判決如主文。
中    華    民    國    100    年    11    月    9    日
                  民事第一庭    法  官  黎文德
以上正本係照原本作成
如對本判決上訴，須於判決送達後20日內向本院提出上訴狀
中    華    民    國    100    年    11    月    9    日
                                書記官  呂昆